臺灣嘉義地方法院民事判決
109年度嘉簡字第587號
原      告  翁水利  
被      告  賴清薰  
兼
訴訟代理人  賴清慧  
被      告  賴清莉  
            賴怡君  
兼  上一人
訴訟代理人  張蘭菊    同上
被      告  鄭崑山  
            鄭國涵  
            鄭國惠  
            鄭添鍾  
            鄭國欽  
            郭旺根  
上  一  人
訴訟代理人  徐啓修  
            郭金德  
被      告  陳來福  
上列當事人間請求確認袋地通行權等事件，本院民國110年10月2
7日言詞辯論終結，判決如下：
    主  文
原告之訴駁回。
訴訟費用由原告負擔。
    事實及理由
壹、程序方面：
一、按訴狀送達後，原告不得將原訴變更或追加他訴。但擴張或
    減縮應受判決事項之聲明者，不在此限；不變更訴訟標的，
    而補充或更正事實上或法律上之陳述者，非為訴之變更或追
    加，民事訴訟法第255條第1項第35款、第256條分別定有明
    文。原告起訴原聲明：⒈確認原告所有嘉義縣○○鄉○○○段0000
    號土地，就被告張蘭菊、賴清薰、賴清慧、賴清莉、賴怡君
    共有同段71地號土地如附件一所示編號A部分（面積、位置
    待實測）有通行權；就被告鄭崑山、鄭國涵、鄭國惠、鄭添
    鍾、鄭國欽共有同段71-1地號土地如附件一編號B部分（面
    積、位置待實測）有通行權存在；就被告郭旺根、陳來福共
    有同段72地號土地如附件一編號C部分（面積、位置待實測
    ）有通行權存在。⒉被告郭旺根、陳來福應將原告於前項有
    通行範圍土地內之地上物拆除，並應容忍原告於上開通行範
    圍內鋪設道路通行，且不得為妨害原告通行之行為（見本院
    卷1第9至10頁）。嗣於民國109年10月28日當庭變更聲明為
    ：⒈確認原告所有系爭78-2土地就系爭71地號土地如複丈成
    果圖所示B部分，就系爭71-1地號土地如複丈成果圖所示A部
    分，就系爭72地號土地如複丈成果圖所示C部分有通行權存
    在。⒉被告郭旺根應將上開通行範圍內的磚牆拆除；全體被
    告應容忍原告於通行範圍內鋪設道路通行，且不得為妨害原
    告通行行為（見本院卷1第205頁）。核其聲明，就通行範圍
    部分（即聲明第1項）僅係將其聲明確化，自屬為補充、更
    正事實上之陳述，並非訴之變更或追加；其餘部分，則係擴
    張（聲明第2項後段部分）或減縮（聲明第2項前段部分）應
    受判決事項之聲明，依前開規定，應予准許。
二、按確認法律關係之訴，非原告有即受確認判決之法律上利益
    者，不得提起之。民事訴訟法第247條第1項前段定有明文。
    又所謂「即受確認判決之法律上利益」，係指因法律關係之
    存否不明確，致原告在私法上之地位有受侵害之危險，而此
    項危險得以對於被告之確認判決除去之者而言，最高法院著
    有42年臺上字第1031號民事判例，可資參照。本件原告主張
    其所有坐落嘉義縣○○鄉○○○段○○○○○段○0000地號土地（下稱
    系爭土地）為袋地，就被告張蘭菊、賴清薰、賴清慧、賴清
    莉、賴怡君（下稱被告張蘭菊等5人）共有同段71地號土地
    （下稱71地號土地）；就被告鄭崑山、鄭國涵、鄭國惠、鄭
    添鍾、鄭國欽（下稱被告鄭崑山等5人）共有同段71-1地號
    土地（下稱71-1地號土地）；就被告郭旺根、陳來福共有同
    段72地號土地（下稱72地號土地，並與71、71-1地號土地合
    稱系爭3筆土地）有通行之必要，惟為被告等所爭執，並否
    認系爭土地為袋地，是原告就系爭3筆土地是否有通行權存
    在，即屬不明確，其私法上之地位即其通行權在主觀上有受
    侵害之危險，此項危險得以本件確認判決除去，是其就本件
    確認訴訟，有即受確認判決之法律上利益。
三、被告鄭崑山、鄭國涵、鄭國惠、鄭添鍾、鄭國欽均經合法通
    知，未於最後言詞辯論期日到場，也無民事訴訟法第386條
    所列各款情形，本院依原告聲請，一造辯論而為判決。
貳、實體方面：
一、原告主張：
  ㈠原告為系爭土地之所有人，系爭土地為袋地，除現在鋪設有
    混凝土作為道路通行之用以外，並無其餘得通行至公路之連
    外道路，故此有通行被告等人共有之系爭3筆土地之必要，
    然被告郭旺根於72地號土地旁西側築起高度1米多之磚牆（
    下稱系爭磚牆），將原有道路削減至僅2米寬，致使原告之
    農用機具無法自公路進入系爭土地。其餘被告等亦未同意被
    告通行其土地上之道路，而系爭3筆土地作為道路使用至今
    已數十載，入口處未設有任何障礙，平時得由不特定多數人
    通行，被告等亦利用系爭3筆土地通行至公路，是以，被告
    郭旺根於72地號土地部分道路築起系爭磚牆，妨害原告通行
    ，自應排除。原告爰依民法第779條第4項、第787條規定提
    起本訴，請求確認原告就被告等所有系爭3筆土地如嘉義縣
    竹崎地政事務所109年8月28日複丈成果圖A、B、C部分土地
    有通行權存在（下稱原告方案），並拆除系爭磚牆。
　㈡參照本院106年訴字第765號民事判決意旨，系爭土地與被通
    行土地均為農牧用地，依據農路設計規範第11條所定第四級
    農路之路基寬度為2.5公尺以上、未滿4公尺，原告因農事需
    要駕駛農業機具進入耕作，而農業機具寬度較一般車輛寬，
    依上開判決意旨，農業機具通常為3公尺寬，因此原告主張
    通行鄰地之必要路寬至少為3公尺，以利原告機具進出，應
    有理由。
  ㈢並聲明：⒈請求法院確認原告所有之系爭土地就被告等共有如
    嘉義縣竹崎地政事務所109年8月28日複丈成果圖A、B、C部
    分土地有通行權存在。⒉被告郭旺根應就上開通行範圍內之
    系爭磚牆拆除。被告全體應容忍原告於通行範圍內鋪設3米
    寬之道路通行，且不得為妨害原告通行之行為。⒊訴訟費用
    由被告等共同負擔。
二、被告方面：
　㈠被告張蘭菊等5人則以：
　⒈系爭土地並非袋地。原告可通行嘉義縣竹崎地政事務所109年
    8月28日複丈成果圖藍線部分（本院卷1第210頁，下稱通行
    方案一），或嘉義縣竹崎地政事務所110年5月18日複丈成果
    圖藍色虛線部分（本院卷2第99頁，下稱通行方案二）地至
    公路。原告與78、78-1、81-1、82、82-1地號土地地主是同
    家族成員，於106年間原告還代理上開土地地主申報契作休
    耕，原告應先與上開土地地主協調借地通行，且81、81-1地
    號土地是耕作鳳梨，有夠寬且平坦之便道供機具行走於田間
    ，原告應先和81、81-1、82地號地主即訴外人翁水龍即原告
    之哥哥協商通行。
　⒉若採原告主張之通行方案，因系爭3筆土地是私人所有財產之
    便道而非農路，僅無償提供特地相關鄰地之地主通行曳引機
    農具車行走，不適用農路設計規範第11條所定第四級農路之
    規定，而非提供大型機械工具運輸之道路，原告是種植香蕉
    而非鳳梨，也不需要大型機具也可耕種，於網路査詢影片相
    關資料，第六集耐力卡DI-26型號曳引機耕耘機全車總寬120
    公分，可於香蕉園穿梭自如，可後掛機具，有翻土、除草、
    挖溝、噴灑農藥和肥料及其它功能，農地面積有5分地，僅
    用1個多小時就可除好草，以原告之香蕉園約6.9分地，2個
    多小時即可完工。而載曳引機之貨車也能停放於71、72地號
    土地之便道入口旁公有空地上，不必進入農地。因此原告無
    權要求3米寬之路寬面積，被告等主張維持現狀通行便道面
    積，農地農用而不鋪設柏油或水泥道路。
　⒊71地號土地地勢較高，為了防止土石崩塌，坡坎用大小石頭
    堆砌而成，為了水土保持之維護，不宜再變動破壞結構。若
    依原告主張之通行方案，且路寬3米，被告等主張按民法第7
    88條規定請求原告支付使用補償金。另按水土保持法第4條
    和山坡地保育利用條例第9條規定，原告應就71地號土地拓
    寬之通行部分施工工程和邊坡水土工程，和將來如有土石崩
    塌之復原維修費，及造成鄰地地主的損害及71地號土地之收
    益損失等之種種費用進行補償和賠償，且本件訴訟費用應由
    原告自行負擔等語，並聲明：原告之訴駁回。
　㈡被告郭旺根則以：72地號土地位處低窪，會有雨水流入造成
    淹水，因此才建築系爭磚牆作為擋水牆，請原告就72地號土
    地上之系爭磚牆拆除後於退1.5公尺外重設磚牆作為擋水牆
    。原告於72地號土地1.5公尺內不得舖設柏油路及水泥，應
    依現有狀況使用，另在1.5公尺私有道路出入口設立安全警
    示相關文寄告知在72地號土地發生意外受傷跟被告等地主無
    關及賠償。並請求按月為新臺幣（下同）6,000元之補償金
    ，直到72地號土地被相關單位徵收為止，另追溯前5年内補
    償金。被告並主張因於72地號土地路口處有電線桿，原告應
    走通行方案二至公路，距離較短等語。
　㈢被告陳來福：72地號土地有分管，我是分配在西邊的土地，
    原告要請求的通行土地是在土地的東邊，是被告郭旺根在管
    理的，這部分我無權表示意見，訴訟費用亦應該要由原告負
    擔。
　㈣被告鄭國涵：我沒有意見。
　㈤被告鄭添鍾：我不同意，因為原告還有其他比較寬的路可以
    通行。
  ㈥被告鄭崑山、鄭國惠、鄭國欽：未於言詞辯論期日到場，亦
    未提出書狀作何聲明或陳述。
三、本院之判斷：
　㈠按土地因與公路無適宜之聯絡，致不能為通常使用時，除因
    土地所有人之任意行為所生者外，土地所有人得通行周圍地
    以至公路。前項情形，有通行權人應於通行必要之範圍內，
    擇其周圍地損害最少之處所及方法為之。民法第787條第1項
    、第2項前段分別定有明文。核其立法意旨，在於調和土地
    相鄰之關係，以全其土地之利用，故明定周圍地所有人負有
    容忍通行之義務（最高法院85年台上字第1781號判例可參）
    。又法院對於民法第787條第2項「周圍地損害最少之處所及
    方法」之判決性質，除當事人提起確認之訴有確認判決之效
    力外，亦有形成判決之效力，此觀民法第787條第3項規定準
    用之同法第779條第4項規定於98年1月23日增訂時之立法理
    由揭櫫：「第4項訴訟性質係屬形成之訴，對於何謂鄰地之『
    損害最少之處所及方法』，審理法院不受當事人聲明之拘束
    ，得依職權認定之。惟若主張有通過權之人或異議之人請求
    對特定之處所及方法確認其有無通過之權時，則非形成之訴
    ，而為確認之訴，此際，法院即應受當事人聲明之拘束」等
    旨即明。經查，原告提起本件訴訟請求通行系爭土地，已明
    確表示其主張通行之位置及範圍（見本院卷1第9、35頁），
    且經本院闡明原告可通行之路徑有數種形情存在，是否仍主
    張請求確認就嘉義縣竹崎地政事務所109年8月28日複丈成果
    圖A、B、C有通行權，原告仍主張與先前相同，並表示要爭
    取原本走的道路（見本院卷2第186頁），可認原告係就對特
    定之處所及方法確認其有無通過之權請求被告給付，尚非形
    成之訴，本院自應受其聲明之拘束，僅能就原告所請求之特
    定通行處所及方法，審酌是否屬「損害最少之處所及方法」
    ，苟非屬「損害最少之處所及方法」，即應駁回其訴，先予
    敘明。
　㈡按土地因與公路無適宜之聯絡，致不能為通常使用者，除因
    土地所有人之任意行為所生者外，土地所有人得通行周圍地
    以至公路，但對於通行地因此所受之損害，應支付償金；前
    項情形，有通行權人，應於通行必要之範圍內，擇其周圍地
    損害最少之處所及方法為之；第774條至前條規定，於地上
    權人、農育權人、不動產役權人、典權人、承租人、其他土
    地、建築物或其他工作物利用人準用之，民法第787條、第8
    00條之1定有明文。次按此袋地通行權乃以主張通行之土地
    與公路無適宜之聯絡為要件，倘該主張通行之土地與公路非
    無適宜之聯絡，即非此所謂袋地，自無從主張袋地通行權。
    又該規定旨在調和土地用益權之衝突，以充分發揮袋地之經
    濟效用，促進物盡其用之社會整體利益。則依誠信原則，土
    地所有人不能因求自己之最大便利，致對相鄰土地所有人造
    成逾越必要程度之損害，是袋地通行權僅在解決與公路無適
    宜聯絡之土地之通行問題，應限於必要之程度，且應選擇對
    鄰地損害最少之方法及範圍為之。亦即，通行範圍以使袋地
    得為通常使用為已足，不得因通行權人個人特殊用途考量而
    損及周圍地所有人之利益。至於是否與公路無適宜之聯絡致
    不能為通常之使用，應依其現在使用之方法判斷之；另是否
    為通常使用所必要，除須斟酌土地之位置、地勢及面積外，
    尚應考量其用途（最高法院85年度台上字第2057號、87年度
    台上第2247號、92年度台上字第1399號、96年度台上字第58
    4號判決意旨參照）。鄰地通行權為鄰地所有權之擴張，其
    目的在解決與公路無適宜聯絡之土地之通行問題，是該通行
    權之範圍，於具備必要性程度外，應選擇對周圍地損害最少
    之處所及方法為之，民法第787條第2項揭示甚明。準此，主
    張通行權時除應考量必要性、法之目的性外，尚需慮及比例
    性原則。是故本件退而言之，縱認原告得通行嘉義縣竹崎地
    政事務所109年8月28日複丈成果圖A、B、C部分土地，仍應
    比較其它周圍地，是否對周圍地損害最少之處所及方法？經
    查：
　⒈原告主張通行嘉義縣竹崎地政事務所109年8月28日複丈成果
    圖A、B、C部分土地，其中A部分面積為70平方公尺，B部分
    面積為58平方公尺，C部分面積為82平公尺，通行範圍面積
    不小，且必須拆除72地號土地上的磚牆，亦損及鄰地之財產
    權。而被告張蘭菊等5人主張原告可通行如嘉義縣竹崎地政
    事務所110年5月18日複丈成果圖之路徑，不僅該路徑已可供
    通行，且路面較寬，業據本院於110年4月20日勘驗屬實（見
    本院卷2第31至37頁），並有被告賴清莉提出的照片可以證
    明（見本院卷2第197至203頁），再經本院檢附嘉義縣竹崎
    地政事務所110年5月18日複丈成果圖詢問上開行經路徑的使
    用情形，嘉義縣○○鄉○○○○○○○○○○00地號周邊通路係供通行之
    村里道路，另同段73-2地號土地也供為通行使用等語（見本
    院卷2第171頁），更足以確認嘉義縣竹崎地政事務所110年5
    月18日複丈成果圖之路徑已可供通行使用。雖然嘉義縣竹崎
    地政事務所110年5月18日複丈成果圖所示之通行路徑較原告
    主張之通行路徑為長，但73地號周邊通路及同段73-2地號土
    地之用途既為供通行使用，相較原告主張通行嘉義縣竹崎地
    政事務所109年8月28日複丈成果圖A、B、C部分土地，要拆
    除被告郭旺根既有的圍牆而言，核屬對周圍地損害較少。至
    於原告陳稱若走73、73-2地號土地，就要出100萬元經費云
    云，惟查73、73-2地號現狀已供通行使用，其中73地號土地
    更為供通行之村里道路，業據嘉義縣竹崎地政事務所回覆如
    上，顯屬可供不特定人通行之道路，且原告亦未提出證據佐
    實其說，難認其前開所述可採。
　⒉另再比對系爭土地周圍地之空照圖（見本院卷1第183頁）及
    嘉義縣竹崎地政事務所109年8月28日複丈成果圖（見本院卷
    1第189頁），原告可通行的路徑尚有透過77-1地號至可供通
    行的73-2地號土地，此部分通行周圍地（即77-1地號土地）
    之路徑也較原告主張行經被告土地的路徑為短，可見原告前
    開主張通行之範圍，非屬對周圍地損害最少之處所及方法。
　⒊基上，原告僅以其已經習慣走原本的道路，請求確認就嘉義
    縣竹崎地政事務所109年8月28日複丈成果圖所示之A、B、C
    部分土地有通行權存在，惟經本院審酌上開原告可通行路徑
    之結果，其主張之通行方案，對周圍地損害顯非最少之處所
    及方法，並不符合比例原則，是依前開㈠之說明，即應駁回
    其訴，而無從另行酌定通行方案。又原告本件所主張之通行
    方案既經駁回，則其請求被告郭旺根應將上開通行範圍內的
    磚牆拆除，以及全體被告應容忍原告於通行範圍內鋪設道路
    通行，且不得為妨害原告通行行為，即無必要，亦應駁回。
四、綜上所述，本件原告依袋地通行權之法律關係，請求確認對
    於嘉義縣竹崎地政事務所109年8月28日複丈成果圖所示A、B
    、C部分土地有通行權存在，以及被告郭旺根應將上開通行
    範圍內的磚牆拆除暨全體被告應容忍原告於通行範圍內鋪設
    道路通行，且不得為妨害原告通行行為，均無理由，應予駁
    回。
五、本件判決之基礎已臻明確，兩造其餘之攻擊防禦方法及舉證
    ，核與判決結果無影響，爰不一一審酌，併此敘明。
六、訴訟費用負擔之依據：民事訴訟法第78條。　　　　
中　　華　　民　　國　　110 　年　　11　　月　　10　　日
                  臺灣嘉義地方法院嘉義簡易庭
                                  法　官　周欣怡
以上正本係照原本作成。
如對本判決上訴，須於判決送達後20日內向本庭（嘉義市文化路
308之1號）提出上訴狀（均須按他造當事人之人數附繕本）。如
委任律師提起上訴者，應一併繳納上訴審裁判費。
中　　華　　民　　國　　110 　年　　11　　月　　10　　日
                                  書記官  葉芳如